ACORDAO-COMPLETO-2332252

ACÓRDÃO 1952/2019 ATA 7/2019 - SEGUNDA CÂMARA

VISTOS, relatados e discutidos estes autos da Tomada de Contas Especial instaurada pelo Ministério do Turismo - MTur em face da impugnação total das despesas realizadas com recursos do Convênio 390/2007, celebrado com o Núcleo de Produções Culturais - Nuproc, com o objetivo de implementar o projeto intitulado "2ª Quiarte - Mostra de Arte e Cultura de Quixeramobim", com realização prevista para o período de 15/09 a 15/12/2007. 
ACORDAM, os Ministros do Tribunal de Contas da União, reunidos em sessão da 2ª Câmara, diante das razões expostas pelo Relator, em: 
9.1. julgar irregulares as contas do Núcleo de Produções Culturais, atual Núcleo de Produções Culturais e Esportivas, e do Sr. Honorato Ayres Feitosa, com fundamento nos arts. 1º, inciso I, 16, inciso III, alíneas b e c, 19, caput, e 23, inciso III, da Lei 8.443/1992;
9.2. condenar solidariamente o Núcleo de Produções Culturais, atual Núcleo de Produções Culturais e Esportivas, e o Sr. Honorato Ayres Feitosa ao pagamento da quantia abaixo discriminada, atualizada monetariamente e acrescida dos juros de mora, a partir da respectiva data até a efetiva quitação do débito, fixando-lhes o prazo de 15 (quinze) dias, a contar das notificações, para comprovarem, perante o Tribunal (art. 214, inciso III, alínea a, do Regimento Interno) , o recolhimento da dívida aos cofres do Tesouro Nacional, na forma da legislação em vigor;
	Valor (R$) 
	Data

	70.575,26
	18/10/2007

9.3. aplicar a multa prevista no art. 57 da Lei 8.443/1992, individualmente, ao Núcleo de Produções Culturais, atual Núcleo de Produções Culturais e Esportivas, e ao Sr. Honorato Ayres Feitosa, no valor de R$ 13.000,00 (treze mil reais) , fixando o prazo de 15 (quinze) dias, a contar das notificações, para que comprovem, perante o Tribunal (art. 214, inciso III, alínea a, do RI/TCU) , o recolhimento das dívidas ao Tesouro Nacional, atualizadas monetariamente desde a data do presente Acórdão até a do efetivo recolhimento, caso pagas após o vencimento, na forma da legislação em vigor;
9.4. autorizar, caso requerido, nos termos do art. 26 da Lei 8.443/1992 c/c o art. 217 do Regimento Interno/TCU, o parcelamento das dívidas em até 36 (trinta e seis) parcelas mensais e sucessivas, sobre as quais incidirão os correspondentes acréscimos legais (débito: atualização monetária e juros de mora; multa: atualização monetária) , esclarecendo aos responsáveis que a falta de pagamento de qualquer parcela importará no vencimento antecipado do saldo devedor, sem prejuízo das demais medidas legais;
9.5. autorizar a cobrança judicial das dívidas, caso não atendidas as notificações, nos termos do art. 28, inciso II, da Lei 8.443/1992;
9.6. encaminhar cópia da presente deliberação à Procuradoria da República no Estado do Ceará, nos termos do art. 16, § 3º, da Lei 8.443/1992.

Tomada de Contas Especial instaurada pela Coordenação de Contabilidade do Ministério do Turismo em razão da impugnação total de despesas realizadas com recursos repassados mediante convênio.

Segunda Câmara

Núcleo de Produções Culturais - Nuproc, atual Núcleo de Produções Culturais e Esportivas (04.776.109/0001-76).

3. Responsáveis: Núcleo de Produções Culturais - Nuproc, atual Núcleo de Produções Culturais e Esportivas - Nuproce (04.776.109/0001-76), e Honorato Ayres Feitosa (XXX.620.003-XX).

13.1. Ministros presentes: Ana Arraes (Presidente), Aroldo Cedraz e Raimundo Carreiro.
13.2. Ministros-Substitutos presentes: Marcos Bemquerer Costa (Relator) e André Luís de Carvalho.

ACORDAO-COMPLETO-2400431

Acórdão 4436/2020 - Segunda Câmara

ACORDAO-COMPLETO-2415813

Acórdão 11545/2020 - Segunda Câmara

MARCOS BEMQUERER

p class="list_Paragraph">O ônus de comprovar o regular emprego da integralidade dos recursos públicos compete ao responsável, por meio de documentação consistente, nos termos do instrumento do convênio, a demonstrar cabalmente os gastos efetuados na execução do objeto do ajuste.
Diante da não comprovação de despesas efetuadas, da realização de gastos não previstos no plano de trabalho e da inconsistência parcial dos demonstrativos financeiros, julgam-se irregulares as contas dos responsáveis, condenando-os ao pagamento do débito e da multa proporcional ao dano.
RELATÓRIO
	Trata-se da Tomada de Contas Especial instaurada pelo Ministério do Turismo - MTur em face da impugnação total das despesas realizadas com recursos do Convênio 390/2007 (peça 1, p. 60-69) , celebrado em 14/09/2007 com o Núcleo de Produções Culturais - Nuproc, com o objetivo de implementar o projeto intitulado "2ª Quiarte - Mostra de Arte e Cultura de Quixeramobim", com realização prevista para o período de 15/09 a 15/12/2007, de acordo com o plano de trabalho aprovado (peça 1, p. 49-3) . 
2.	Para a execução do ajuste, foi pactuada a aplicação de R$ 200.000,00 pela União e de R$ 20.000,00 pelo convenente, a título de contrapartida. Os recursos federais foram repassados por meio da Ordem Bancária 2007OB900493, de 16/10/2007 (peça 1, p. 78 e 246) . 
3.	O período de execução do evento foi alterado para 10 a 13 de janeiro de 2008 (peça 1, p. 92-99) e a vigência do ajuste foi prorrogada para 04/03/2008 (peça 1, p. 80) .
4.	A prestação de contas, datada de 25/04/2008 (peça 1, p. 104-161) , e os elementos complementares apresentados pelo convenente (peça 1, p. 185-209) receberam as análises abaixo relacionadas:
	a) Nota Técnica de Análise 543/2010, de 18/05/2010 (peça 1, p. 166-170) ;
	b) Nota Técnica de Reanálise 210/2011, de 28/11/2011 (peça 1, p. 172-174) ;
	c) Nota Técnica de Reanálise 152/2012, de 05/06/2012 (peça 1, p. 176-180) ; 
	d) Parecer de Reanálise Técnica 636/2014, de 12/11/2014 (peça 1, p. 210-215) ; e 
	d) Nota Técnica de Análise Financeira 133/2016, de 22/02/2016 (peça 1, p. 219-222) 
5.	Embora o concedente tenha supervisionado in loco o evento e declarado a sua realização (peça 1, p. 101) , a execução física do objeto foi integralmente reprovada, sem análise da execução financeira (peça 1, p. 220) , por não terem sido encaminhados pelo convenente os elementos necessários para sanear as ressalvas técnicas apontadas no Parecer de Reanálise Técnica 636/2014, quais sejam:
	a) não encaminhamento de fotografias ou filmagens válidas (com elementos que identificassem o evento, a cidade e a data de realização) com legendas que comprovassem a locação de 3 ônibus, 2 microônibus e 4 vans estipulados no plano de trabalho, e ainda, declaração original emitida pelo prestador do serviço, contendo nome, RG, CPF, valor recebido, período de execução e discriminação detalhada dos serviços prestados (R$ 7.200,00) 
b) não fornecimento do endereço eletrônico (home page)  ou o site off-line em CD-ROM, tendo havido, ainda, a informação da alteração/remanejamento de recursos deste item para divulgação por meio de mídia televisiva, não prevista ou aprovada previamente pelo convenente (R$ 1.711,00) ;
c) não apresentação dos comprovantes de despesas com pagamentos de 13 passagens aéreas, 245 passagens terrestres e 259 diárias hoteleiras, além de não terem sido encaminhados comprovantes do hotel, contendo a verificação de reserva, boletim de ocupação hoteleira e cópia dos bilhetes de passagens aéreas e terrestres (R$ 40.279,00) ;
d) ausência da declaração original (contendo nome, RG, CPF, valor recebido, período de execução e discriminação detalhada dos serviços prestados) emitida pelos prestadores de serviços de coordenação, produção, apoio, segurança, recepção, transporte e montagem de cenários, eletricistas, iluminação e filmagens, dentre outros; 
e) não encaminhamento de fotografias e filmagens dos itens de infraestrutura (locação de espaço de produção) que pudessem trazer elementos pelos quais demonstrassem a execução física da ação especificamente na localidade e evento (objeto do convênio) , além da falta de declaração original emitida pelo locador do espaço, contendo nome, RG, CPF, valor recebido, período de locação e 'de acordo do convenente.
6.	A Secretaria Federal de Controle Interno certificou a irregularidade das contas (peça 1, p. 254) e a autoridade ministerial manifestou haver tomado ciência desse parecer (peça 1, p. 258) .
7.	No âmbito do TCU, a Secretaria de Controle Externo no Estado do Ceará - Secex/CE realizou a citação do Núcleo de Produções Culturais e de seu Presidente à época dos fatos, Sr. Honorato Ayres Feitosa (peças 6 e 8) , para recolherem o valor original de R$ 200.000,00, atualizado monetariamente desde 16/10/2007 até a data do efetivo recolhimento, e/ou para apresentarem alegações de defesa quanto à impugnação total das despesas, ante a não comprovação da boa e regular aplicação dos recursos transferidos.
8.	Ao analisar as alegações de defesa dos responsáveis (peças 17-19) , além da falta de comprovação da execução física, a Secex/CE vislumbrou a quebra do nexo entre as despesas mencionadas na relação de pagamentos e a correspondente movimentação financeira, na forma seguinte (peça 20) :
"22.	Por oportuno, reproduz-se a seguir trechos da relação de pagamentos (peça 1, p. 111-112) :
	seq
	Favorecido (CNPJ) 
	Doc.
	Data
	Cheque
	Data
	Valor

	1
	Cleber Cavalcanti da Silva (08.722.862/0001-30) 
	NF 48
	8/11/2017
	P/CH 850001 e contrapardida
	8/11/2007
	32.900,00

	2
	Cleive RR Paulino (08.374.451/0001-09) 
	NF 35
	8/11/2007
	CH 850002
	8/11/2007
	66.800,00

	3
	Lumiar Com. e Consultoria (02.395.784/0001-20) 
	NF 191
	19/11/2007
	P/CH 850001 e 850004 / contrapartida Rend. Aplic
	8/11/2007 e 
9/1/2008
	57.479,00

	4
		NF 193
	19/11/2007
	P/CH 850003
	26/11/2007
	22.400,00

	5
	Expressão Gráfica e Editora (23.715.659/0001-20) 
	NF 4894
	14/1/2008
	CH 850006
	28/1/2008
	5.750,00

	6
	JM Serviços Fotográficos Ltda (34.955.245/0001-94) 
	NF 226
	14/1/2008
	Contrapartida
	26/11/2007
	921,26

	7
	Editora Verdes Mares Ltda (07.209.299/0001-38) 
	NF 69291
	15/1/2008
	P/CH 850003
	26/11/2007
	6.461,20

	8
	Televisão Verdes Mares Ltda (07.199.664/0001-70) 
	NF 109894
	16/1/2008
	P/CH 850003, 850004, 850007
	9/1/2008, 3/4/2008 e
3/4/2008
	8.249,21

	9
	TV Diário Ltda. (23.493.364/0001-56) 
	NF 27462
	16/1/2008
	P/CH 850007
	3/4/2008
	7.750,00

	10
	Esc. Cent. de Arre. e Dist. ECAD (04.479.73/0001-62) 
	Boleto
	18/1/2008
	P/CH 850007
	26/11/2007
	1.634,56

	11
	Sistema Integrado de Rádio (01.736.755/0003-83) 
	NF 3138
	21/1/2008
	Contrapartida
		100,00

	12
	SPH Comunicação Visual (03.900.955/0001-93) 
	NF 447
	25/1/2008
	CH 850005
		2.310,00

	13
	H.D. Vídeo Produções Ltda (01.483.985/0001-37) 
	NF 168
	25/1/2008
	Contrapartida
		6.500,00

	14
	HVW Imagem e Comunicação (08.604.091/0001-86) 
	NF 30
	1/2/2008
	Contrapartida
		1.480,00

23.	O extrato bancário, compreendendo o período de 23/10/2007 a 13/2/2008, encontra-se na peça 1, p. 144-147, do qual pode-se verificar a compensação dos cheques abaixo, de números 850001 a 850006:
	Cheque
	Data
	Valor (R$) 
	Peça 1, p.

	850001
	8/11/2007
	33.668,0
	144

	850002
	8/11/2007
	66.800,00
	144

	850003
	26/11/2007
	30.000,00
	144

	850004
	9/1/2008
	49.000,00
	146

	850005
	28/1/2008
	2.310,00
	146

	850006
	13/2/2008
	5.750,00
	147

24.	Confrontando-se a relação de pagamentos com os cheques emitidos (v. quadros acima) , pode-se constatar as seguintes inconsistências/irregularidades:
	1) o cheque 850001, no valor de R$ 33.668,00, consta como quitando uma despesa menor, de R$ 32.900,00 (NF 048, peça 1, p. 115) ;
	2) o cheque 850001 foi apresentado como quitando os fornecedores Cleber Cavalcanti da Silva (seq 1) e Lumiar Com. e Consultoria (seq 3) ;
	3) os cheques relacionados (850001 a 850006) somente totalizam R$ 187.528,00, ao passo que as despesas na relação de pagamentos atinge o montante de R$ 220.735,34 (peça 1, p. 111-112) ;
	4) o cheque 850004, no valor de R$49.000,00, juntamente com o 850001 (no valor de R$33.668,00) , constam quitando a despesa de R$57.479,00 (seq 3) ;
	5) o cheque 850003, no valor de R$ 30.000,00, consta quitando a NF 193 (peça 1, p. 121) , no valor de R$ 22.400,00 (seq 4) , assim como a NF 69291 (peça 1, p. 128) , no valor de R$ 6.461,20 (seq 7) , e parte da NF 109894 (peça 1, p. 130, no valor de R$8.249,24; seq 8, em associação com os cheques 850004 e 850007) , tendo as notas fiscais beneficiários distintos;
	6) o cheque 850007, que na relação de pagamento relaciona-se ao pagamento dos fornecedores/prestadores de serviços TV Diário Ltda (seq 9) e Esc. Cent. de Arre. e Dist. ECAD (seq 10) , não consta nos extratos bancários constantes nos autos;
	7) somente as despesas com sequência (seq) 2, 5 e 12 (respectivamente, nos valores de R$ 66.800,00, R$ 5.750,00, R$ 2.310,00, conforme notas fiscais nas peças 1, p. 117 e 123) guardam correspondência com a movimentação financeira dos cheques 850002, 850006 e 850005."
9.	Na sequência, a Secex/CE fez diligência ao MTur, para que fornecesse a documentação encaminhada pelos responsáveis a título de prestação de contas (peça 22) , e ao Banco do Brasil, a fim de obter documentos relacionados à movimentação da conta bancária do convênio (peça 24) . 
10.	As respostas às diligências corroboraram a inconsistência dos demonstrativos financeiros, pois alguns cheques serviram à quitação de dois prestadores de serviços/fornecedores diferentes, a movimentação da contrapartida não foi realizada na conta corrente e os extratos bancários não registraram o desconto de todos os cheques mencionados na relação de pagamentos (instrução à peça 40) .  
11.	Dessa forma, a Secex/CE realizou citação dos responsáveis acerca da quebra do nexo causal entre as despesas mencionadas na relação de pagamentos e a correspondente movimentação financeira (peças 42 e 44) . 
12.	As alegações de defesa do Sr. Honorato Ayres Feitosa (peça 55) , efetuadas em nome próprio e da entidade convenente, foram analisadas na instrução que compõe a peça 56, que ora transcrevo parcialmente, com ajustes de forma:
"EXAME TÉCNICO
Alegações de defesa do Núcleo de Produção Culturais e Esportivas e Sr. Honorato Ayres Feitosa (peça 55) 
35.	Em síntese, os responsáveis alegam que: 
 (...) 
35.3.	inicialmente, por meio do quadro abaixo, explicitam a identificação de cada cheque com a descrição dos respectivos pagamentos:
	CHEQUE
	BENEFICIARIO DO CHEQUE NOMINAL
	VALOR DO CHEQUE
	PAGAMENTO RELACIONADO
	DESTINATÁRIO DO PAGAMENTO

	850001
	IMPACTO PRODUÇÕES E EVENTOS
	33.668,00
	33.668,00
	IMPACTO PRODUÇÕES E EVENTOS

	850003
	LUMIAR COMUNICAÇÃO E CONSULTORIA
	30.000,00
	22.400,00
	LUMIAR COMUNICAÇÃO E CONSULTORIA

				6.461,28
	EDITORA VERDES MARES

				1.138,72
	TV VERDES MARES (PARTE 1) 

	850004
	AO EMITENTE NUPROC - NUCLEO DE PRODUÇÕES CULTURAIS
	49.000,00
	3.287,74
	TV VERDES MARES (PARTE 2) 

				45.712,26
	LUMIAR COMUNICAÇÃO E CONSULTORIA

	850007
	AO EMITENTE  NUPROC - NÚCLEO DE PRODUÇÕES CULTURAIS
	13.207,34
	7.750,00
	TV DIÁRIO

				1.634,56
	ECAD

				3.822,78
	TV VERDES MARES (PARTE3) 

35.4.	em relação ao cheque 850001, o Nuproce admite que ocorreram erros (...) tanto no momento de sua emissão, quanto na informação descrita no Anexo XI da prestação de contas, qual seja, a relação de pagamentos;
35.5.	reconhecem que o referido cheque foi emitido no valor de R$ 33.668,00 para pagar uma despesa no valor de R$ 32.900,00, relacionada ao serviço prestado pela empresa Impacto Produções e Eventos Ltda., e se compromete[m] a recolher aos cofres públicos a quantia indevidamente gasta de R$ 768,00, atualizada monetariamente;
35.6.	quanto às despesas pagas com os demais cheques, de numeração 850003, 850004 e 850007, o Nuproce reconhece a inobservância em parte da norma sobre a movimentação dos recursos, que preconiza a realização de pagamentos, exclusivamente, mediante cheque nominativo; entretanto, garante que o erro é de ordem formal, se deu por motivos de força maior e que o nexo de causalidade entre as despesas efetuadas e os serviços realizados em prol do convênio existe e pode ser comprovado por outros meios;
35.7.	argumentam (...) que (...) os três cheques acima referidos (...) serviram para realizar os pagamentos de um ou mais serviços de divulgação - mídia, efetuados pelas empresas Editora Verdes Mares Ltda., Televisão Verdes Mares Ltda. [e] TV Diário Ltda.;
35.8.	tal fato teria decorrido da necessidade de remanejar recursos para a execução de serviços de mídia de televisão e jornal, que não constavam do orçamento aprovado, mas que foram considerados como fundamentais somente durante a execução do convênio, para a finalidade de divulgação ser efetiva; 
35.7.	alegam que o público alvo do evento à época da execução, no ano de 2007, obtinha informação, sobretudo, por meio da mídia de televisão e jornal; assim, o modo de divulgação previamente pensado foi alterado para anúncios em jornal e chamadas em televisão, com abrangência em todo o estado do Ceará;
35.8.	justificam que as empresas designadas para o serviço eram as que melhor atenderiam às finalidades de divulgação, pelos seguintes motivos: Editora Verdes Mares  Ltda. - anúncio no Jornal Diário do Nordeste, jornal com circulação no estado e único a chegar com regularidade à Quixeramobim, cidade sede do evento; Televisão Verdes Mares - veiculação de chamadas televisivas de divulgação em emissora com alcance regional com maior visibilidade comprovada por verificação de pesquisa de opinião; TV Diário Ltda. - veiculação de chamadas televisivas de divulgação em emissora local com alcance estadual;
35.9.	em razão da proximidade do evento (realizado no período de 10 a 13/1/2008) , no mês de novembro de 2007 o Nuproce autorizou a realização dos serviços de divulgação pelos veículos de mídia mencionados; no entanto, após iniciados os serviços, se viu diante de um obstáculo: as empresas, por normas internas, não aceitavam pagamento mediante cheque bancário;
35.10.	para solucionar a celeuma num primeiro momento, o Nuproce solicitou que a empresa Lumiar Comunicação e Consultoria, que era a empresa responsável pela coordenação e produção em geral do projeto, bem como quem intermediou toda a tratativa com os veículos de mídia, sacasse o cheque 850003 e realizasse os primeiros pagamentos, conforme quadro acima; 
35.11.	enviaram declaração da empresa Lumiar Comunicação e Consultoria Ltda. para ratificar os fatos aqui alegados (peça 55, p. 10) ;
35.12.	em seguida, afirmam que o Nuproce não viu alternativa senão emitir os cheques 850004 e 850007 colocando como beneficiário o próprio emitente, para cumprir com os pagamentos pendentes, conforme detalhado no quadro acima exposto;
35.13.	em relação ao pagamento da despesa no valor de R$ 1.634,56, feito por meio do cheque 850007, direcionado ao ECAD - Escritório Central de Arrecadação de Direitos Autorais, conforme detalhado no quadro, o pagamento dos direitos autorais, por regulamentação legal, somente pode ser feito mediante boleto bancário, razão pela qual foi impossível a emissão de cheque nominal ao beneficiário do pagamento;
35.14.	pontuam que há numerosos arestos nos quais o Tribunal de Contas da União entendeu que a modificação não autorizada do plano de trabalho ou o descumprimento de regras pactuadas, quando não configurem burla à vinculação finalística dos recursos transferidos, como sugerem ter ocorrido no caso tela, não caracteriza dano ao erário federal e não representa infração com gravidade suficiente para dar azo a julgamento pela irregularidade das contas (Acórdão 2606/2013-TCU-Plenário, 332/2014 - 2ª Câmara e 1931/2014-Plenário) . 
35.15.	sustentam que, em que pese o Nuproce ter falhado no cumprimento das regras pactuadas relativas à movimentação dos recursos, a documentação apresentada quando da prestação de contas é suficiente para demonstrar a vinculação das despesas às finalidades;
35.16.	o relatório de supervisão in loco do MTur, declarações (peça 19, p. 6 a 10) , notas fiscais e recibos demonstram que as empresas Editora Verdes Mares Ltda., Televisão Verdes Mares Ltda., TV Diário Ltda. e Lumiar Comunicação e Consultoria efetivamente prestaram serviços em prol do projeto intitulado '2ª Quiarte - Mostra de Arte e Cultura de Quixeramobim' e receberam por seus serviços valores correspondentes ao que foi demonstrado na prestação de contas; 
35.17.	reconhecem que as regras sobre as transferências e movimentações de recursos devem ser sempre observadas para garantir a lisura na execução financeira de convênio como este; no entanto, sustentam que, em homenagem aos princípios da busca da verdade material e da razoabilidade, a Corte de Contas há de convir que a forma não pode prevalecer de maneira descabida sobre o conteúdo, sobre a substância do ato;
35.18.	requerem o reconhecimento da existência do nexo de causalidade entre as despesas mencionadas e os serviços prestados;
35.19.	em seguida, os responsáveis contestaram cada um dos 8 itens da proposta de encaminhamento da instrução de peça 40, que para facilitar a contextualização, encontram-se reproduzidos na coluna descrita como 'Item' no quadro a seguir:
	ITEM
	JUSTIFICATIVA

	1) o cheque 850001 (peça 35, p. 1-2, beneficiário: Impacto Produções e Eventos,  sacado pelo Sr. Cleber Cavalcante da Silva, CI 9901047895, responsável legal pela empresa Impacto Produções e Eventos Ltda., peças 1, p. 157, e 35, p. 2) , no valor de R$ 33.668,00, consta como quitando uma despesa menor, de R$ 32.900,00 (NF 048, peça 1, p. 115) ;
	Conforme dito acima, o Nuproce admite os erros relacionados ao cheque 850001 e se compromete a recolher aos cofres públicos a quantia indevidamente gasta de R$ 768,00, atualizada monetariamente.

	2) o cheque 850001 (peça 35, p. 1-2, beneficiário: Impacto Produções e Eventos,  sacado pelo Sr. Cleber Cavalcante da Silva, CI 9901047895, responsável legal pela empresa Impacto Produções e Eventos Ltda., v. peça 1, p. 157 e peça 35, p. 2) foi apresentado como quitando os fornecedores Cleber Cavalcanti da Silva (seq 1) e Lumiar Com. e Consultoria (seq 3) , dois prestadores de serviços distintos;
	Aplica-se a justificativa do item acima. Foi cometido erro na emissão do cheque 850001 e na informação descrita no Anexo XI da prestação de contas, qual seja a relação de pagamentos. O referido cheque não serviu para quitar o pagamento da empresa Lumiar Comunicação e Consultoria.

	3) os cheques relacionados (850001 a 850006) somente totalizam R$ 187.528,00, ao passo que as despesas constantes da relação de pagamentos atingem o montante de R$ 220.735,34 (peça 1, p. 111-112) ;
	O exame técnico realizado pela Secex não incluiu na relação e no somatório o cheque 850007, emitido no dia 3/4/2008, no valor de R$ 13.207,34. Dessa forma, os cheques 850001 a 850007 totalizam R$ 200.735,34. Este valor, quando somado ao valor da contrapartida, de R$ 20.000,00, chega à exata monta de R$ 220.735,34, que coincide com o total das despesas da relação de pagamentos.

	4) o cheque 850004 (peça 35, p. 22, beneficiário: o próprio emitente, Núcleo de Produções Culturais, depositado em conta diversa do convênio, conforme peça 35, p. 23: Ag. 2925-4, c/c 12.780-9) , no valor de R$49.000,00, juntamente com o 850001 (no valor de R$33.668,00, peça 35, p. 1, beneficiário: Impacto Produções e Eventos) , constam quitando a despesa de R$57.479,00 (seq 3, da empresa Lumiar Com. e Consultoria) ;
	Aplica-se a justificativa descrita no item 2 acima. Conforme quadro descritivo apresentado nesta defesa, o cheque 850004 serviu para pagar as empresas TV Verdes Mares e Lumiar Comunicação e Consultoria, sendo direcionado a esta última o valor de R$ 45.712,26. A despesa de R$ 57.479,00, relativa ao pagamento da empresa Lumiar Comunicação e Consultoria Ltda., foi quitada com R$ 45.712,26 provenientes do cheque 850004 e com R$ 11.766,74 [oriundos] da contrapartida.

	5) o cheque 850003, no valor de R$ 30.000,00, consta quitando a NF 193 (peça 1, p. 121) , no valor de R$ 22.400,00 (seq 4) , assim como a NF 69291 (peça 1, p. 128) , no valor de R$ 6.461,20 (seq 7) , e parte da NF 109894 (peça 1, p. 130, no valor de R$8.249,24; seq 8, em associação com os cheques 850004 e 850007) , tendo as notas fiscais beneficiários distintos;
	De acordo com o quadro e com os argumentos acima, o cheque 850003 serviu para quitar parte do pagamento à beneficiária do cheque (Lumiar Comunicação e Consultoria) e às empresas Editora Verdes Mares e TV Verdes Mares. Como já mencionado e argumentado, a beneficiária do cheque foi intermediária nos pagamentos às estas ultimas, pois elas não aceitaram pagamento mediante cheque.

	6) o cheque 850007, que na relação de pagamento relaciona-se ao pagamento dos fornecedores/prestadores de serviços TV Diário Ltda. (seq 9) e Esc. Cent. de Arre. e Dist. ECAD (seq 10) , consta no extrato bancário fornecido na diligência ao Banco do Brasil (peça 36, p. 1-2 e peça 35, p. 37-38, beneficiário: o próprio emitente, foi transferido para conta bancária diversa daquela específica para o convênio) ;
	A bem da verdade, conforme o quadro acima, o cheque 850007, com valor total de R$ 13.207,34 relaciona-se ao pagamento dos fornecedores/prestadores de serviços TV Diário Ltda., ECAD e TV Verdes Mares. A justificativa a respeito da necessidade de emissão de cheque ao portador foi dada acima. Em anexo, segue extrato bancário da conta específica do convênio onde consta o cheque 850007.

	7) somente as despesas com sequência (seq) 2, 5 e 12 (respectivamente, nos valores de R$ 66.800,00, R$ 5.750,00, R$ 2.310,00, conforme notas fiscais nas peças 1, p. 117 e 123) guardam correspondência com a movimentação financeira dos cheques 850002, 850006 e 850005;
	O item relata conformidade nas despesas relacionadas aos prestadores Cleive RR Paulino, Expressão Gráfica e Editora e SPH Comunicação Visual com a movimentação financeira dos cheques 850002, 850006 e 850005.

	8) os cheques 850004 e 850007 (respectivamente, peça 35, p. 22-23 e 37-38) tiveram como beneficiário o próprio emitente, transferidos para contas bancárias diversas daquela específica para o convênio, irregularidade que quebra o imprescindível nexo de causalidade entre a despesa e a movimentação financeira dos recursos repassados.
	A respeito dos cheques 850004 e 850007, que tiveram como beneficiário o próprio emitente, justificamos que tal manobra foi necessária para não prejudicar o atendimento às finalidades do Convênio, haja vista alguns serviços não poderem ser pagos mediante cheque nominativo, conforme argumentação supra.

35.20.	in fine, os responsáveis requerem que suas contas sejam julgadas regulares, com o arquivamento definitivo do presente processo, nos termos do art. 16, inciso I, da Lei 8443/1992; subsidiariamente, caso haja entendimento diverso, que consideram apenas para impugnação específica, requerem que sejam julgadas as contas aprovadas parcialmente, com a condenação dos defendentes somente ao montante de débito proveniente da parte não executada do convênio ou executada de modo irregular, apurando-se a parcela fora de conformidade para aferir o valor nominal a ser recolhido aos cofres públicos. 
Análise das alegações de defesa 
 (...) 
41.	Em síntese, os responsáveis admitiram que foram sacados recursos da conta específica em espécie, seja por terceiro ou de forma própria. Sustentaram a necessidade de tal prática, uma vez que as empresas de divulgação, quais sejam Editora Verdes Mares Ltda., Televisão Verdes Mares Ltda. e TV Diário Ltda., não aceitavam cheques nominais como forma de pagamento. Citam, em particular, o cheque 850003, que realizou o pagamento de parcela da divulgação mediante os pagamentos realizados pela empresa intermediária - Lumiar Comunicação e Consultoria Ltda., conforme excerto seguinte (peça 55, p. 4-5) :
'Quanto às despesas pagas com os demais cheques, de numeração 850003, 850004 e 850007, o NUPROCE reconhece a inobservância em parte da norma sobre a movimentação dos recursos, que preconiza a realização de pagamentos, exclusivamente, mediante cheque nominativo. Entretanto, garante que o erro é de ordem FORMAL, se deu por motivos de força maior e que o nexo de causalidade entre as despesas efetuadas e os serviços realizados em prol do convênio EXISTE e pode ser comprovado por outros meios. 
É possível perceber que há uma coisa em comum entre os três cheques acima referidos: todos eles serviram para realizar os pagamentos de um ou mais serviços de DIVULGAÇÃO - mídia, efetuados pelas empresas EDITORA VERDES MARES LTDA, TELEVISÃO VERDES MARES LTDA, TV DIÁRIO LTDA.
Isso ocorreu porque, conforme explicitado na primeira defesa do NUPROCE apresentada nesses autos, foi necessário remanejar recursos para a execução de serviços de mídia de televisão e jornal, que não constavam do orçamento aprovado, mas que foram considerados como fundamentais somente durante a execução do convênio, para a finalidade de Divulgação ser efetiva. 
Como já dito, o público alvo do evento à época da execução, no ano de 2007, obtinham informação, sobretudo, por meio da mídia de televisão e jornal. Assim, o modo de divulgação previamente pensado foi alterado para anúncios em jornal e chamadas em televisão, com abrangência em todo o estado do Ceará. 
As empresas designadas para o serviço eram as que melhor atenderiam às finalidades de divulgação, pelos seguintes motivos: 
Editora Verdes Mares Ltda - anuncio no Jornal Diário do Nordeste, jornal com maior circulação no estado e único a chegar com regularidade à Quixeramobim, cidade sede do evento. 
Televisão Verdes Mares - veiculação de chamadas televisivas de divulgação em emissora com alcance regional com maior visibilidade comprovada por verificação de pesquisa de opinião. 
TV Diário Ltda - veiculação de chamadas televisivas de divulgação em emissora local com alcance estadual. 
Dado a proximidade do evento (realizado no período de 10 a 13/01/2008) , no mês de novembro de 2007, o NUPROCE autorizou a realização dos serviços de divulgação pelos veiculas de mídia mencionados. Ocorre que após iniciados os serviços, se viu diante de um obstáculo: as empresas, por normas internas, não aceitavam pagamento mediante cheque bancário. 
Para solucionar a celeuma num primeiro momento, o NUPROCE solicitou que a empresa Lumiar Comunicação e Consultoria, que era a empresa responsável pela coordenação e produção em geral do projeto, bem como quem intermediou toda a tratativa com os veículos de mídia, sacasse o cheque 850003 e realizasse os primeiros pagamentos, conforme quadro acima. Enviamos em anexo, declaração da empresa Lumiar Comunicação e Consultoria Ltda. onde a empresa ratifica os fatos aqui alegados. 
Empós, o NUPROCE não viu alternativa, senão emitir os cheques 850004 e 850007 colocando como beneficiário o próprio emitente, para cumprir com os pagamentos pendentes, conforme detalhado no quadro acima exposto.'
42.	Na relação de pagamentos (peça 1, p. 111) , no item 7, consta um pagamento à Editora Verdes Mares Ltda., referente à Nota Fiscal 69291, no valor de R$ 6.461,28, por meio do cheque 850003, que, segundo esclarecimento acima, foi sacado em espécie pela empresa Lumiar Comunicação e Consultoria, uma vez que o prestador de serviços - Editora Verdes Mares, não aceitava cheque nominal como forma de pagamento
 (peça 1, p. 111) :
peça 55, p. 3:
43.	A referida Nota Fiscal 69291, de 15/1/2008, no valor de R$ 6.461,28, da empresa Editora Verdes Mares, consta na peça 1, p. 128. Em divergência com o afirmado pelos responsáveis acima, o recibo consta na página seguinte (peça 1, p. 129) com a afirmação de que o recebimento decorreu do cheque 850008 (que não consta na prestação de contas) e por meio de cheque, em contradição com o afirmado de que a empresa, por norma interna, estaria proibida de receber por esse meio de pagamento. É o que se evidencia da captura de tela a seguir:
peça 1, p. 129:
44.	Verifica-se, portanto, que as alegações de defesa apresentadas não condizem com os documentos inseridos na prestação de contas.
45.	Ademais, a afirmação de que os pagamentos dos referidos prestadores de serviços somente seria possível mediante pagamentos em espécie não se apresenta plausível. Além de contrário aos normativos de convênios e produzir a quebra do nexo de causalidade na execução financeira, o saque em espécie de valores elevados da conta específica (v. item 35.3, supra; R$30.000,00 + R$49.000,00 + R$13.207,34 = R$92.207,34) apresenta os óbvios riscos inerentes no manuseio de numerário, havendo alternativas melhores, seguras, ágeis e práticas, como a transferência eletrônica ou, eventualmente, quitação de boletos bancários.
46.	Além da ausência do nexo de causalidade na movimentação financeira dos recursos, a prestação de contas apresentada padece de outras irregularidades:
46.1.	remanejamento de recursos, com alteração unilateral do plano de trabalho, sem autorização do MTur (item 18.7 e 18.2) ;
46.2.	ausência de comprovação das despesas com passagens aéreas, hospedagens ...
47.	Em síntese, os responsáveis reformularam o plano de trabalho e a execução financeira do convênio não seguiu as prescrições da IN STN 1/1997.
48.	Não basta que o objeto do convênio tenha sido realizado. É necessário que o responsável comprove que a execução do convênio foi procedida com os recursos federais repassados.
49.	O entendimento consolidado desta Corte sobre a matéria é no sentido de que os saques em espécie nas contas, que no caso em tela guardam semelhanças com as transferências para contas bancárias diversas daquela específica para o convênio que detêm recursos de convênio, contrariam não apenas os normativos legais vigentes, mas impedem o estabelecimento de nexo de causalidade entre os valores retirados da conta e a execução do objeto pactuado por meio de convênio ou congênere custeada com recursos públicos, o que obsta a comprovação da regular aplicação dos recursos públicos repassados (Acórdão 997/2015-TCU-Plenário (rel. BENJAMIN ZYMLER) , 2.190/2015-TCU-2ª Câmara (rel. ANDRÉ DE CARVALHO) , 3.451/2015-TCU-2ª Câmara (rel. ANDRÉ DE CARVALHO) , 5.440/2015-TCU-1ª Câmara (rel. JOSÉ MÚCIO MONTEIRO) , 5.678/2015-TCU-2ª Câmara (rel. MARCOS BEMQUERER) , 6.951/2015-TCU-1ª Câmara (rel. AUGUSTO SHERMAN) e 9.361/2015-TCU-2ª Câmara (rel. ANA ARRAES) . 
50.	Do acima exposto, verifica-se a ausência de nexo de causalidade na realização das despesas e sua vinculação aos recursos federais repassados, tornando infirme a prestação de contas, ensejando a irregularidade das mesmas.
51.	Foi constatado que houve a execução física do objeto, mas não há comprovação de que os recursos para sua consecução advieram integralmente do convênio sob análise ou foram utilizados como apresentado na prestação de contas.
52.	A jurisprudência desta Corte é no sentido de que a mera execução física do objeto ou de parte dele, por si só, não comprova que os recursos foram aplicados corretamente, cabendo ao responsável demonstrar o nexo causal entre os recursos que lhe foram repassados e os documentos de despesas referentes à execução, tais como notas de empenho, recibos, notas fiscais, extratos bancários, de forma que seja possível confirmar que determinada obra foi executada com os recursos federais transferidos. 
53.	Esse entendimento fundamenta-se no dever de prestar contas, previsto no parágrafo único do art. 70 da Constituição Federal, bem como em outros normativos infraconstitucionais, como o Decreto-Lei 200/1967. Nesse sentido é o teor dos Acórdão 2024/2016-TCU-Segunda Câmara (rel. ANA ARRAES) , 1.449/2016-TCU-2ª Câmara (rel. ANA ARRAES) , 11.236/2015-TCU-2ª Câmara (rel. ANA ARRAES) , 11.222/2015-TCU-2ª Câmara (rel. AUGUSTO NARDES) e 7.612/2015-TCU-1ª Câmara (rel. WALTON ALENCAR RODRIGUES) .
54.	Assim, em decorrência do exposto, as alegações apresentadas pelos responsáveis não merecem acolhimento, ensejando o julgamento das presentes contas irregulares, com imputação de débito e cominação da multa prevista no art. 57 da Lei 8.443/1992."
13.	Ante a análise realizada, a Secex/CE, em manifestações uniformes (peças 57-58) , propõe o seguinte encaminhamento: 
	"a) rejeitar as alegações de defesa apresentadas pelo Núcleo de Produções Culturais (Nuproc) , atual Núcleo de Produções Culturais e Esportivas (CNPJ 04.776.109/0001-76) e do Sr. Honorato Ayres Feitosa (CPF XXX.620.003-XX) ; 
	b) julgar irregulares as contas do Núcleo de Produções Culturais (Nuproc) , atual Núcleo de Produções Culturais e Esportivas (CNPJ 04.776.109/0001-76) e do Sr. Honorato Ayres Feitosa (CPF XXX.620.003-XX) , alusivas ao Convênio 390/2007 (Siafi 594119) , firmado entre Nuproc e o Ministério do Turismo, com fundamento no art. 71, inciso II, da CF/88, nos arts. 1º, inciso I, 8º, § 2º, 15, e 16, inciso III, alínea "c", da Lei 8.443/1992, e nos arts. 1º, inciso I, 201, § 2º, 205, e 209, incisos I, do RI-TCU; 
	c) condenar em débito solidário o Núcleo de Produções Culturais (Nuproc) , atual Núcleo de Produções Culturais e Esportivas (CNPJ 04.776.109/0001-76) , e o Sr. Honorato Ayres Feitosa (CPF XXX.620.003-XX) , para o pagamento das quantias a seguir especificadas, conforme preconizam os arts. 19, caput, e 23, inciso III, da Lei 8.443/1992, c/c os arts. 210, caput, e 214, inciso III, do RI-TCU, com a fixação do prazo de 15 (quinze) dias, a contar da notificação, para comprovarem, perante o Tribunal, nos termos do art. 214, inciso III, alínea "a", do RI-TCU, o recolhimento da dívida em favor do Tesouro Nacional, atualizada monetariamente e acrescida dos juros de mora, calculados a partir das datas de ocorrência do seu fato gerador até o efetivo recolhimento, abatendo-se, na oportunidade, as quantias já recolhidas ou quaisquer novos valores eventualmente ressarcidos, na forma da legislação em vigor;
	Data da Ocorrência
	Valor Original (R$) 

	16/10/2007
	200.000,00

	d) aplicar a multa prevista no art. 57 da Lei 8.443/1992, c/c o art. 267 do Regimento Interno do TCU ao Núcleo de Produções Culturais (Nuproc) , atual Núcleo de Produções Culturais e Esportivas (CNPJ 04.776.109/0001-76) , e ao Sr. Honorato Ayres Feitosa (CPF XXX.620.003-XX) , com fixação do prazo de quinze dias, a contar da notificação, para comprovar, perante o Tribunal (art. 214, inciso III, alínea "a", do Regimento Interno) , o recolhimento da dívida aos cofres do Tesouro Nacional, atualizada monetariamente desde a data do acórdão que vier a ser proferido até a do efetivo recolhimento, se for paga após o vencimento, na forma da legislação em vigor;	e) autorizar a cobrança judicial das dívidas, caso não atendidas as notificações, nos termos do art. 71, § 3º, da CF/88, do art. 28, inciso II, da Lei 8.443/1992, e dos arts. 214, inciso III, alínea "b", e 215, do RI-TCU; 
	f) autorizar o pagamento da dívida em até 36 parcelas mensais e consecutivas, se requerido pelo responsável, nos termos do art. 26 da Lei 8.443/1992 c/c o art. 217 do Regimento Interno, fixando-lhe o prazo de quinze dias, a contar do recebimento da notificação, para comprovar perante o Tribunal o recolhimento da primeira parcela, e de trinta dias, a contar da parcela anterior, para comprovar o recolhimento das demais parcelas, devendo incidir sobre cada valor mensal, atualizado monetariamente, os juros de mora devidos, na forma prevista na legislação em vigor, esclarecendo ainda ao responsável que a falta de pagamento de qualquer parcela importará no vencimento antecipado do saldo devedor (§ 2º do art. 217 do Regimento Interno do Tribunal) , sem prejuízo das demais medidas legais; 
	g) encaminhar cópia da deliberação que vier a ser proferida, bem como do relatório e do voto que a fundamentarem, ao Procurador-Chefe da Procuradoria da República no Estado do Ceará, nos termos do § 3º do art. 16 da Lei 8.443/1992 c/c o § 7º do art. 209 do Regimento Interno do TCU, para adoção das medidas que entender cabíveis."
15.	O Ministério Público junto a este Tribunal, representado pelo Procurador Rodrigo Medeiros de Lima, manifestou-se de acordo com a proposta da Unidade Técnica (peça 59) , ressalvando, apenas, a necessidade de corrigir a data da ocorrência do débito para 18/10/2007, quando foi realizado o crédito dos recursos oriundos do Ministério do Turismo ao convenente (peça 36, p. 1) , em observância ao inciso I do art. 9º da Instrução Normativa/TCU 71/2012. 
	É o Relatório.

Amanda Solon Araripe, OAB/CE 28.014.

Procurador Rodrigo Medeiros de Lima.

TOMADA DE CONTAS ESPECIAL. CONVÊNIO. MINISTÉRIO DO TURISMO. APOIO À REALIZAÇÃO DE PROJETO ARTÍSTICO CULTURAL. NÃO APRESENTAÇÃO DE ELEMENTOS NECESSÁRIOS À COMPROVAÇÃO DE PARTE DAS DESPESAS EFETUADAS. REALIZAÇÃO DE DESPESAS NÃO AUTORIZADAS NO PLANO DE TRABALHO. INCONSISTÊNCIA PARCIAL DOS DEMONSTRATIVOS FINANCEIROS. ACOLHIMENTO PARCIAL DAS ALEGAÇÕES DE DEFESA. CONTAS IRREGULARES. DÉBITO. MULTA. O ônus de comprovar o regular emprego da integralidade dos recursos públicos compete ao responsável, por meio de documentação consistente, nos termos do instrumento do convênio, a demonstrar cabalmente os gastos efetuados na execução do objeto do ajuste. Diante da não comprovação de despesas efetuadas, da realização de gastos não previstos no plano de trabalho e da inconsistência parcial dos demonstrativos financeiros, julgam-se irregulares as contas dos responsáveis, condenando-os ao pagamento do débito e da multa proporcional ao dano.

TOMADA DE CONTAS ESPECIAL (TCE)

2.	Para a execução do ajuste, foi pactuada a aplicação de R$ 200.000,00 pela União e de R$ 20.000,00 pelo convenente, a título de contrapartida. Os recursos federais foram repassados por meio da Ordem Bancária 2007OB900493, de 16/10/2007 (peça 1, p. 78 e 246) . 
3.	Embora o concedente tenha efetuado supervisão in loco e declarado a realização do evento, ele rejeitou a prestação de contas, datada de 25/04/2008, porque o convenente não forneceu elementos para sanear as seguintes ressalvas técnicas:
	a) não encaminhamento de fotografias ou filmagens válidas (com elementos que identificassem o evento, a cidade e a data de realização) com legendas que comprovassem a locação de 3 ônibus, 2 microônibus e 4 vans estipulados no plano de trabalho, e ainda, declaração original emitida pelo prestador do serviço, contendo nome, RG, CPF, valor recebido, período de execução e discriminação detalhada dos serviços prestados;
b) não fornecimento do endereço eletrônico (home page)  ou o do sítio off-line em CD-ROM, tendo havido, ainda, a informação da alteração/remanejamento de recursos desse item para divulgação por meio de mídia televisiva, não prevista ou aprovada previamente pelo convenente;
c) falta de apresentação dos comprovantes de despesas com pagamentos de 13 passagens aéreas, 245 passagens terrestres e 259 diárias hoteleiras, além de não terem sido encaminhados comprovantes do hotel, contendo a verificação de reserva, boletim de ocupação hoteleira e cópia dos bilhetes de passagens aéreas e terrestres;
d) ausência da declaração original (contendo nome, RG, CPF, valor recebido, período de execução e discriminação detalhada dos serviços prestados) emitida pelos prestadores de serviços de coordenação, produção, apoio, segurança, recepção, transporte e montagem de cenários, eletricistas, iluminação e filmagens, dentre outros; 
e) não encaminhamento de fotografias e filmagens dos itens de infraestrutura (locação de espaço de produção) que pudessem trazer elementos pelos quais demonstrassem a execução física da ação especificamente na localidade e evento (objeto do convênio) , além da falta de declaração original emitida pelo locador do espaço, contendo nome, RG, CPF, valor recebido, período de locação e "de acordo" do convenente.
4.	No âmbito deste Tribunal, a então Secretaria de Controle Externo no Estado do Ceará, atual Secretaria do TCU no Estado do Ceará - Sec/CE, promoveu a citação do Núcleo de Produções Culturais e de seu Presidente à época dos fatos, Sr. Honorato Ayres Feitosa, para recolherem o valor original de R$ 200.000,00, atualizado monetariamente desde 16/10/2007 até a data do efetivo recolhimento, e/ou para apresentarem alegações de defesa quanto à não comprovação da boa e regular aplicação dos recursos transferidos.
5.	Ao analisar as alegações de defesa, a Secex/CE vislumbrou incompatibilidades entre despesas mencionadas na relação de pagamentos e a movimentação financeira dos recursos, razão pela qual realizou diligências ao MTur e ao Banco do Brasil, a fim de obter, respectivamente, a documentação integrante da prestação de contas e os documentos relacionados à conta bancária do convênio. 
6.	Os elementos obtidos por meio das diligências corroboraram a falta de correspondência entre o rol de despesas e as correspondentes notas fiscais com a movimentação da conta bancária específica, sendo realizada nova citação dos responsáveis por esse motivo. 
7.	As alegações de defesa dos responsáveis, sintetizadas no item 35 da instrução reproduzida no Relatório precedente, suscitam os seguintes aspectos:
	a) no cheque 850001, no valor de R$ 33.668,00, teria havido equívoco no preenchimento, e os responsáveis se dispõem a devolver a diferença de R$ 768,00 que excede o valor da respectiva nota fiscal; haveria também erro no registro contido na relação de pagamentos efetuados, ao afirmar-se que o título de crédito teria por beneficiárias a empresa Impacto Produções e Eventos (Sr. Cleber Cavalcante da Silva) , e também a empresa Lumiar Comércio e Consultoria Ltda., pois apenas a primeira seria a efetiva credora; 
	b) os cheques 850003, 85004 e 850007, nos valores de R$ 30.000,00, R$ 49.000,00 e R$ 13.207,78, destinaram-se em parte ao pagamento de divulgação pela Televisão Verdes Mares Ltda. e pela TV Diário Ltda., sem previsão no orçamento aprovado, porque durante a execução do convênio esses serviços foram considerados fundamentais pela convenente para atingir o público alvo do evento, sem tempo hábil de solicitar alteração pelo concedente;
	b.1) a jurisprudência deste Tribunal admite gastos não autorizados no plano de trabalho quando respeitada a vinculação finalística dos recursos transferidos, a qual pode ser comprovada pelos documentos componentes da prestação de contas;
	b.2) os três cheques em questão não foram emitidos em nome das empresas prestadoras de serviço porque elas se recusavam a receber pagamentos mediante cheques identificados, tendo sido necessário emitir o primeiro cheque em nome de uma outra empresa fornecedora, em valor maior do que o que lhe era devido, para que o excedente fosse entregue as essas credoras, assim como emitir os dois últimos cheques em nome da convenente; 
	c) especificamente quanto ao cheque 860007, parte dos recursos sacados destinou-se ao pagamento da quantia de R$ 1.634,56 devida ao Escritório Central de Arrecadação de Direitos Autorais, mediante boleto bancário, não admitindo, portanto, o pagamento mediante cheque nominalmente identificado;
	d) o somatório dos cheques relacionados, no valor de R$ 187.528,00, diverge do total das despesas R$ 220.735,34 porque a Unidade Técnica deixou de computar o valor do cheque 850007, no valor de R$ 13.207,34, e da contrapartida de R$ 20.000,00, que não transitou pela conta corrente do convênio.
8.	Segundo a instrução autuada à peça 40, transcrita no Relatório precedente, deve ser acolhida a justificativa entre a divergência entre o valor dos cheques e da relação de pagamento. Entretanto, apenas as despesas identificadas na relação de pagamentos com os números sequenciais 2, 5 e 12, nos valores de R$ 66.800,00, R$ 5.750,00 e R$ 2.310,00, guardam correspondência com os cheques 850002, 850006 e 850005 e com a efetiva movimentação da conta corrente. As alegações de defesa não são suficientes para justificar as inconsistências dos cheques 850001, 850003, 850004 e 850007, a saber:
	a) o cheque 850001, no valor de R$ 33.668,00, foi emitido em nome de prestador de serviços (Impacto Produções e Eventos, Cleber Cavalcante da Silva) que atestou o recebimento de R$ 32.900,00 (NF 48, peça 1, p. 115) , havendo uma quantia de R$ 768,00 sem a correspondente comprovação, fato reconhecido pelos Responsáveis; ademais, a relação de pagamentos registra que o cheque teria mais um beneficiário não identificado no cheque (empresa Lumiar Com. e Consultoria) , o que os defendentes justificam como erro no preenchimento do formulário;  
	b) o cheque 850003, no valor de R$ 30.000,00, segundo a relação de pagamentos, teria atendido a três fornecedores distintos (Lumiar Com. e Consultoria, NF 193, R$ 22.400,00; Editora Verdes Mares, NF 69291, R$ 6.461,28; e Televisão Verdes Mares, NF 109894, R$ 1.138,72) , sob a alegação dos responsáveis de que precisaram valer-se da intermediação do primeiro credor para entregar os valores devidos aos dois últimos, por não aceitarem pagamento mediante cheque nominal; assim, apenas a operação de R$ 22.400,00 foi corretamente destinada ao respectivo credor, restando irregulares despesas de R$ 7.600,00;  
	c) o cheque 850004, no valor de R$ 49.000,00, foi emitido em nome do próprio concedente, sob a justificativa da impossibilidade de fazer os seguintes pagamentos mediante cheque nominativo: 
	c.1) R$ 45.712,26 à empresa Lumiar Comunicação e Consultoria, que juntamente com recursos de R$ 11.766,74 da contrapartida, teriam quitado crédito de R$ 57.479,00 dessa contratada;
	c.2) R$ 3.287,74 à TV Verdes Mares;
	d) o cheque 850007, no valor de R$ 13.207,34, também foi emitido em nome do próprio concedente, supostamente em benefício dos seguintes fornecedores:
	d.1) R$ 7.750,00 - TV diário
	d.2) R$ 1.634,34 - ECAD
	d.3) R$ 3.822,78 - TV verdes mares. 
9.	A Unidade Técnica anota que a realização de pagamentos por instrumento que não permita a identificação nominal dos beneficiados e a existência de mais de um beneficiário efetivo para cada cheque descontado acarreta quebra do nexo de causalidade entre a movimentação dos recursos e o pagamento de despesas. Ademais, aponta que houve alteração unilateral do plano de trabalho, com remanejamento não autorizado de recursos, bem como ausência de comprovação das despesas com passagens aéreas e hospedagens.
10.	Deste modo, a Secex/CE e o Ministério Público junto ao TCU, representado pelo Procurador Rodrigo Medeiros de Lima, são unânimes quanto à proposta de irregularidade das contas dos responsáveis, sua condenação ao ressarcimento da importância total transferida pelo Ministério do Turismo, assim como a aplicação da multa do art. 57 da Lei 8.443/1992.
11.	Acolho parcialmente o encaminhamento de mérito proposto, por entender que as despesas irregulares correspondem apenas a uma parte dos recursos repassados. 
12.	Com relação à execução física do evento, mais especificamente na demonstração do liame entre a realização das despesas e a implementação das metas contempladas no plano de trabalho, vale mencionar que no TC Processo 009.845/2012-7 o TCU examinou consulta formulada pelo Ministério do Turismo acerca dos documentos necessários à comprovação da realização de eventos custeados com recursos provenientes de convênios celebrados anteriormente ao ano de 2010. 
13.	Nos termos do Acórdão 1459/2012-TCU-Plenário, este Tribunal deliberou que a análise de prestação de contas relativas a convênios celebrados pelo Ministério do Turismo deve observar, quanto aos documentos que a compõem, a legislação vigente à época da celebração da avença e o prescrito no termo de ajuste, sendo sempre necessário que o cumprimento do objeto pelo convenente reste indubitavelmente comprovado. E que, caso os documentos enumerados no art. 28 Instrução Normativa STN 1/97 e no art. 58 da então vigente Portaria Interministerial 127/2008 não sejam suficientes para comprovar a execução do objeto do convênio, podem ser exigidos outros elementos de prova, tais como fotografias, jornais pós-evento, CDs, DVDs, entre outros.
14. 	Na situação em comento, verifico que o Termo do Convênio 390/2007, em especial a sua Cláusula Nona - Da Prestação De Contas (peça 1, p. 65) , não alude à necessidade de comprovação das metas pactuadas por meio de registro de imagem (fotografia, jornal, vídeo, CDs, DVDs, entre outros) .
15.	 A menção à apresentação de "fotos da realização do evento, de modo que fosse comprovada a contratação e execução de todos os serviços previstos no Planto de Trabalho analisado" consta do Parecer Técnico 435/2007, de 13/09/2007 (peça 1, p. 74-75) , que é documento interno do Ministério do Turismo, elaborado pela Coordenação-Geral de Eventos e destinado ao Diretor do Departamento de Promoção e Marketing Nacional. Desse modo, não existe comprovação de que o convenente tenha tido ciência desse requisito e se obrigado a cumpri-lo. 
16.	Da mesma forma, não há previsão expressa no termo de convênio - seja entre as obrigações do convenente, seja na disciplina da prestação de contas - que ampare a exigência de apresentação de declarações por parte das pessoas físicas encarregadas da prestação de serviços diversos, tais como coordenação, produção, apoio, segurança, recepção, transporte e montagem de cenários, eletricistas, iluminação e filmagens.
17.	Por não haver evidência de que o convenente estava ciente, no momento da assinatura do ajuste, da necessidade de apresentar comprovantes do cumprimento de metas específicas por meio de imagens e de declarações dos profissionais envolvidos na prestação de serviços, entendo que as ocorrências enumeradas no item 3 supra, alíneas a, d e e não são passíveis de glosa. 
18. 	Ainda no que diz respeito à execução física, de fato é irregular o pagamento de despesas com passagens e diárias (item 3 supra, alínea c) - do qual foi beneficiária a empresa Lumiar Com. e Consultoria, de acordo com a NF 191 (peça 1, p. 119) , item 3 da Relação de Pagamentos (peça 1, p. 111-112) , por via indireta do cheque 850004, quantificadas em R$ 40.279,00 (peça 1, p. 173) . Isto porque a apresentação desses comprovantes foi expressamente demandada pela cláusula nona, alínea l, do instrumento firmado, in verbis: 
"l) cópia das faturas, recibos, notas fiscais e quaisquer outros documentos comprobatórios das despesas com hospedagens em estabelecimento hoteleiro ou similar e com aquisições de passagens de qualquer meio de transporte, bem como dos respectivos bilhetes utilizados, evidenciando em demonstrativo à parte e de forma correlacionada aos valores parciais e totais dessas despesas da seguinte forma, se for o caso: 
1 - no caso de despesas com aquisições de passagens: o nome completo do usuário do bilhete, sua condição de participante no evento, conforme previamente definida no respectivo Plano de Trabalho, número de sua Carteira de Identidade e CPF, endereço residencial completo, o trecho utilizado e as datas de embarque e desembarque, conforme indicadas no respectivo bilhete utilizado;
2 - no caso de despesas com hospedagens: o nome completo do hóspede, sua condição de participante no evento, conforme previamente definida no respectivo Plano de Trabalho, o número de sua Carteira de Identidade, CPF e endereço residencial completo."
19. 	A ausência de divulgação do evento por meio eletrônico, para a qual o plano de trabalho alocara a quantia de R$ 1.711,00 (item 3, alínea b) , e a substituição por outras mídias, no montante de R$ 8.249,24 e R$ 7.750,00, também ofende à cláusula decima segunda do Convênio, segundo a qual o convênio poderia ser alterado, com as devidas justificativas, mediante proposta de modificação a ser apresentada antes de seu término de vigência e desde que aceitas pelo concedente.
20.	A alegada urgência na necessidade de substituir os meios de divulgação, caso verdadeira, decorre da incúria do convenente revelada ao formular plano de trabalho inadequado às finalidades propostas, não tendo sido apresentado nenhum elemento capaz de demonstrar a mudança do perfil do público destinatário no curto lapso de tempo transcorrido entre a proposta e a aprovação do plano que justificasse a mudança implementada. 
21.	Ademais, inobservância do meio de divulgação previsto foi coroada pela irregularidade na execução financeira desses pagamentos. Diante da alegada recusa dos credores em receber cheque nominativo, a convenente houve por bem realizar pagamentos por empresa intermediária ou por saque em nome próprio, quando deveria ter realizado ordem bancária, transferência eletrônica disponível ou outra modalidade de saque autorizada pelo Banco Central do Brasil, de acordo com a Cláusula Terceira, inciso II, alínea b, parte final. Não há justificativa juridicamente plausível para que o credor se recuse a receber pagamentos identificados. 
22.	Com base no exposto, carecem da regular demonstração despesas no valor de R$ 70.575,26, assim discriminados:
	a) R$ 768,00 referentes ao cheque 850001, porque não suportado pelo comprovante de pagamento dado pelo prestador de serviços; 
	b) R$ 6.461,20 e R$1.138,72, atinentes ao cheque 850003, uma vez que os alegados beneficiários desses pagamentos não coincidem com aqueles identificados no título de crédito, tendo o convenente vulnerando o disposto na Cláusula Terceira, inciso II, alínea b, parte final, do instrumento de convênio, além de envolver despesas não previstas no plano de trabalho;
	c) R$ 49.000,00 e R$ 13.207,34, sacados por meio dos cheques 850004 e 850007, emitidos em nome do próprio concedente, com infração à Cláusula Terceira, inciso II, alínea b, parte final, do instrumento de convênio, além de abarcarem despesas não previstas no termo de convênio e o pagamento de passagens e hospedagens não comprovadas.
23.	Nesse contexto, tendo o repassador atestado a execução do evento mediante inspeção in loco, entendo que as irregularidades na execução financeira estão limitados à quantia de R$ 70.575,26, não podendo essa conclusão ser extrapolada para todos os demais pagamentos realizados.  
24.	Não é demais relembrar que é ônus do administrator de recursos públicos prestar contas e nela comprovar a boa e regular aplicação dos recursos federais que lhes foram confiados e que essa imposição decorre do ordenamento jurídico, a teor do bloco normativo composto pelas disposições dos arts. 70, parágrafo único, da Constituição Federal, 93 do Decreto-lei 200/1967 e 66 do Decreto 93.872/1986. 
25.	Dessa obrigação o Sr. Honorato Ayres Feitosa não se desincumbiu, cabendo julgar irregulares as suas contas, com fundamento no disposto no art. 16, inciso III, alíneas b e c, da Lei 8.443/1992, e condená-lo ao ressarcimento do débito correspondente, com a aplicação da multa do art. 57 da Lei 8.443/1992. 
26. 	Quanto à entidade convenente, aplica-se o entendimento cristalizado na Súmula 286 desta Corte, segundo o qual "a pessoa jurídica de direito privado destinatária de transferências voluntárias de recursos federais feitas com vistas à consecução de uma finalidade pública responde solidariamente com seus administradores pelos danos causados ao erário na aplicação desses recursos."
	Dessarte, manifesto-me por que seja adotada a deliberação que ora submeto a este Colegiado.
	T.C.U., Sala das Sessões, em 19 de março de 2019.
MARCOS BEMQUERER COSTA
Relator